【裁判字號】    99,基簡,306
【裁判日期】    990615
【裁判案由】    給付工程款
【裁判全文】
臺灣基隆地方法院基隆簡易庭民事判決
原      告  瑞騰鍛造有限公司
法定代理人  蔡志雄
被      告  鴻良建設有限公司
法定代理人  簡政良
訴訟代理人  許素英
上列當事人間請求給付工程款事件，本院於中華民國99年6 月1
日言詞辯論終結，判決如下：
    主  文
被告應給付原告新台幣貳拾萬捌仟捌佰肆拾伍元。
原告其餘之訴駁回。
訴訟費用由被告負擔五分之三，餘由原告負擔。
本判決第一項得假執行；但被告以新台幣貳拾萬捌仟捌佰肆拾
伍元為原告預供擔保後，得免為假執行。
    事實及理由
壹、程序方面：按訴狀送達後，原告不得將原訴變更或追加他訴
    ，但擴張或減縮應受判決事項之聲明者，不在此限，民事訴
    訟法第255 條第1 項第3 款定有明文。經查，本件原告聲請
    支付命令時，原請求被告給付新台幣（下同）35萬895 元，
    嗣原告於本院審理時，就請求金額部分，變更為34萬6,695
    元，並變更聲明為被告應給付原告34萬6,695 元。核原告係
    減縮應受判決事項之聲明，揆諸前揭規定，應予准許。
貳、實體方面
一、原告主張：原告與被告於民國95年12月30日訂立鍛造欄杆工
    程承攬契約，原告已施作完成，然被告尚積欠下列工程款，
    且無理扣款，請求被告給付之項目如下：
（一）C 棟、D 棟及E 棟大門部分：原告施作C 棟大門之門框完
      畢後，被告給付門框之費用1 萬8,630 元，嗣因被告變更
      設計，原告遂未施作C 棟大門門扇及E 棟大門部分，然被
      告給付工程款時，竟扣除C 棟大門門框之費用，且原告已
      訂購E 棟大門，縱未施作，被告仍應給付E 棟大門之款項
      1 萬7,850 元；又原告已施作D 棟大門完畢，然被告未給
      付此項工程款7 萬6,410 元，請求被告給付。
（二）E 棟弱電部分：負責弱電工程之萬達公司在工程施作過程
      中，委請原告之工人施作弱電工程，約定工資為3 萬元，
      萬達公司經由被告與原告約定由萬達公司與原告分別負擔
      弱電工程之工資，並由萬達公司將工資交予被告後，再行
      轉交原告，原告表示同意，然被告竟以萬達公司未給付弱
      電工程之工資1 萬5,000 元為由，未交付弱電工程之工資
      予原告，請求被告給付弱電工程之工資。
（三）E 棟開孔部分：被告於工程進行中，要求原告在E 棟進行
      開孔工程，雙方約定此項報酬為3 萬元，然施工完畢後，
      被告經理要求原告將報酬降為2 萬5,000 元，原告未應允
      ，請求被告依原先約定給付此項報酬3 萬元。
（四）D 棟門檻、鍛造小門、鍛造欄杆、ST信箱部分：原告已依
      被告指示，施作D 棟門檻、鍛造小門、鍛造欄杆、ST信箱
      完畢，被告應給付工程款6,000元、1 萬5,190 元、2 萬
      4,115 元、4 萬元。
（五）E 棟扣款部分：原告施作E 棟大門完畢後，應被告經理要
      求拆除門扇之保護膜，原告當時已告知若在工程完成前拆
      除保護膜，可能會導致門扇在施工期間因其他施工作為遭
      毀損，然被告經理仍執意拆除保護膜，原告遂依被告經理
      之指示拆除保護膜，嗣該門扇在工程進行中果遭油漆噴灑
      ，則清除噴漆之費用自應由被告負擔，故被告要求原告負
      擔清除費用，並在原告請款時扣除清除費用3,500 元並不
      合理，請求被告給付此筆款項。
（六）保留款部分：原告係應被告之指示，將D 棟大門施作於門
      檔內側，因當時原告已告知被告如此施作可能會導致漏水
      情形，但被告仍堅持上開施作方式，原告僅得依指示施作
      ，施作完成後，果然發生漏水情形，則被告為改善漏水情
      形，將D 棟大門移至門檔外側之費用3 萬元，應由被告自
      行負擔；又原告施作E 棟大門完畢後，應被告經理要求拆
      除門扇之保護膜，原告當時已告知若在工程完成前拆除保
      護膜，可能會導致門扇在施工期間因其他施工作為遭毀損
      ，然被告經理仍執意拆除保護膜，原告遂依被告經理之指
      示拆除保護膜，嗣該門扇在工程進行中果遭碰撞凹陷及油
      漆噴灑，修繕費用應由被告負擔，因此，被告要求原告負
      擔修繕費用3 萬元亦非合理，是被告應給付保留款10萬元
      。
（七）並聲明：被告應給付原告34萬6,695 元。
二、被告則以：
（一）C 棟、D 棟及E 棟大門部分：原告僅施作C 棟大門之門框
      ，而被告給付之款項1 萬8,630 元為C 棟大門整座門之3
      成款，應屬定金，原告既未施作C 棟大門之門扇部分，自
      僅得收取門框之費用，不得沒收全數定金；又原告未施作
      D 、E 棟大門，自應於工程款內扣除被告預先給付D 、E
      棟大門之款項7 萬6,410 元及1 萬7,850 元。
（二）E 棟弱電部分：此屬原告與萬達公司之糾紛，與被告無關
      。
（三）E 棟開孔部分：原告與被告約定此項工程之報酬即為2 萬
      5,000元，原告僅須給付2 萬5,000 元。
（四）D 棟門檻、鍛造小門、鍛造欄杆、ST信箱部分：被告同意
      給付D 棟門檻、鍛造小門、鍛造欄杆項目之工程款；另原
      告於98年12月22日與被告對帳時，原告同意不向被告請求
      ST信箱之工程款，自不得再為請求。
（五）E 棟扣款部分：原告施作完畢後，須拆除保護膜，被告始
      得檢查品質，且E 棟大門遭噴漆後，已通知原告修繕，原
      告未為修繕，被告始自行僱工清除噴漆，所需費用3,500
      元應由原告負擔。
（六）保留款部分：被告經理未指示原告將D 棟大門施作於門檔
      內側，原告將該大門施作於門檔內側，造成漏水情形，原
      告自有修繕義務，然原告經通知後未為修繕，被告遂自行
      僱工將D 棟大門移至門檔外側，所需費用3 萬元應由原告
      負擔；另原告施作之E 棟大門品質不佳且為空心門，造成
      門面凹陷，復有噴漆痕跡，因原告拒絕修繕，則被告僱工
      修繕之費用3 萬元，亦應由原告負擔；至於保留款扣除上
      開修繕費用後，所餘4 萬元部分，被告同意給付。
三、兩造不爭執之事項
    原告主張其與被告於95年12月30日訂立鍛造欄杆工程承攬契
    約，其已施作D 棟門檻、鍛造小門、鍛造欄杆完成，被告應
    給付各項工程款6,000 元、1 萬5,190 元、2 萬4,115 元等
    情，業經被告表示不爭執，復由原告提出工程合約書、工程
    項目報價單為證，堪信屬實。
四、原告主張其已依約完成工作，然被告尚積欠部分項目之工程
    款，且無理扣款，請求被告給付等情，被告則以前詞置辯，
    經查：
（一）C 棟、D 棟及E 棟大門部分：原告主張其已施作C 棟大門
      之門框完畢等情，業經被告表示不爭執，且被告亦稱原告
      僅得請求C 棟大門門框之費用等語（見本院99年6 月1 日
      言詞辯論筆錄第2 頁），足見原告上開主張堪信屬實，被
      告雖辯稱其就C 棟大門給付之1 萬8,630 元，係整扇門之
      定金等情，然被告未就原告主張C 棟大門之門框費用為1
      萬8,630 元等情表示異議，即難認原告之主張有何不當之
      處，則被告自不得於工程款內扣除此部分之付款，原告請
      求被告給付此部分之扣款，應有理由。又被告雖辯稱原告
      未施作D 棟大門等情，然原告主張其已施作D 棟大門完成
      等語（見本院99年5 月5 日言詞辯論筆錄第2 頁），且被
      告復提出D 棟大門之照片，並主張原告將D 棟大門施作於
      門檔內側等情（見本院99年5 月5 日言詞辯論筆錄第3 頁
      ，民事答辯三狀所附D 棟大門照片），則不問被告所稱原
      告上開施作方式有無導致漏水之瑕疵，且是否應由原告負
      擔修補瑕疵之費用（詳後述），自被告上開所述內容，足
      徵原告主張其已施作D 棟大門完成等情，應屬有據，被告
      辯稱因原告未施作D 棟大門，其無付款義務，應自工程款
      內扣除其先前就D 棟大門給付之工程款7 萬6,410 元等情
      ，即非可採，是原告請求被告給付此部分之扣款等情，亦
      屬有據。另原告主張被告自工程款內扣除E 棟大門之款項
      1 萬7,850 元部分，因原告自承其確未施作E 棟大門等語
      （見本院99年6 月1 日言詞辯論筆錄第2 頁），足見被告
      辯稱其先前已給付E 棟大門之3 成款即1 萬7,850 元予原
      告，因原告未施作E 棟大門，遂於計算工程款時，將此部
      分款項扣除等情，應非無據；而原告雖稱其已訂購E 棟大
      門，縱事後未施作，被告仍不得請求返還已給付之費用等
      情，然按稱承攬者，謂當事人約定，一方為他方完成一定
      之工作，他方俟工作完成，給付報酬之契約，民法第490
      條第1 項定有明文，本件兩造間屬承攬法律關係，已如前
      述，是被告於原告完成承攬工作時，始負有給付報酬之義
      務，則被告辯稱其於原告完成工作前，給付E 棟大門之3
      成款作為定金等情，即屬可信，原告既自承未完成施作E
      棟大門之工作等情，復未舉證證明係因可歸責於被告之事
      由，始未完成該項工作，則被告辯稱原告應返還E 棟大門
      之定金，並自工程款內扣除該筆款項等情，應為可採，故
      原告請求被告給付此部分之款項，即非有據。
（二）E 棟弱電部分：原告主張負責弱電工程之萬達公司在工程
      施作過程中，委請其僱用之工人施作弱電工程，約定工資
      為3 萬元，萬達公司經由被告與其約定由萬達公司與其分
      別負擔弱電工程之工資，並由萬達公司將工資交予被告後
      ，再行轉交予其，其為使工程順利進行，遂表同意等情（
      見本院99年4 月21日言詞辯論筆錄第2 頁），足見被告辯
      稱弱電工程之工資分擔，應屬原告與萬達公司間之法律關
      係等情，即為有據，換言之，縱使原告上開主張屬實，負
      有給付弱電工程工資之義務者，應為萬達公司，原告既未
      舉證證明萬達公司已將應負擔之工資交予被告，且被告拒
      絕轉交予原告，則原告逕行請求被告給付弱電工程之工資
      ，即非有理由。
（三）E 棟開孔部分：原告雖主張其與被告約定E 棟開孔之報酬
      為3 萬元等情，然被告就此表示否認，並辯稱兩造就此項
      工程約定之報酬數額為2 萬5,000 元等情（見民事答辯二
      狀），自應由原告就其主張兩造就此項工程約定之報酬數
      額為3 萬元一節，負舉證責任，然原告未提出相關證據以
      實其說，即難認其主張為可採，是認原告就此項工程請求
      被告給付報酬2 萬5,000 元部分，為有理由，逾此數額之
      請求，應非有據。
（四）ST信箱部分：原告主張其已施作ST信箱完畢等情，未據被
      告表示爭執，自堪信為真實，然被告辯稱原告於98年12月
      22日與其對帳時，原告同意不向其請求ST信箱之工程款等
      情，業經原告自認（見本院99年4 月21日言詞辯論筆錄第
      2 頁），足見兩造已對於原告就此項工程不向被告請求報
      酬一事達成合意，原告復未舉證證明此項合意有何無效之
      處，則兩造自應受此合意之拘束，因此，被告辯稱原告不
      得再向其請求此項工程款等情，即為可採。
（五）E 棟扣款部分：被告辯稱E 棟大門因遭噴漆，其通知原告
      修繕後，原告未為修繕，其遂自行僱工清除噴漆，支出修
      繕費用3,500 元等情，業經原告陳稱被告曾要求其修繕，
      然其認修繕會破壞門扇材質及結構，遂拒絕修繕等情（見
      本院5 月5 日言詞辯論筆錄第3 頁），復有被告提出之請
      款單在卷可稽（見民事答辯三狀所附請款單），足見被告
      上開辯解應屬可信；然原告主張其係應被告經理之要求，
      始在其他部分工程施作完畢前，將E 棟大門之保護膜拆除
      等情，未據被告表示爭執（見本院99年5 月5 日言詞辯論
      筆錄第2 頁），堪認屬實，因保護膜之作用即在保護門面
      遭受碰撞或毀損，此應屬一般人所得認知之事項，且其他
      部分工程施作時，施工人員或材料進出大樓，均可能碰撞
      或毀損大門之門扇，亦為一般社會常情，被告當無不知之
      理，然被告仍要求原告於其他部分工程施作完成前，先行
      將大門之保護膜拆除，足見被告願承擔保護膜拆除後至全
      部工程施作完成期間，大門門扇遭碰撞或毀損之風險，況
      被告所稱E 棟大門遭噴漆之情形，應非原告所為施作E 棟
      大門此項工作本身之瑕疵，而係該大門保護膜遭拆除所致
      ，是難認原告就此應負擔瑕疵擔保責任，故原告主張清除
      噴漆之費用，應由被告自行負擔等情，應屬可採，亦即被
      告自工程款內扣除此項費用，非有理由，原告請求被告給
      付此筆款項，應予准許。
（六）保留款部分：按承攬人完成工作，應使其具備約定之品質
      及無減少或滅失價值或不適於通常或約定使用之瑕疵；又
      工作有瑕疵者，定作人得定相當期限，請求承攬人修補之
      ；承攬人不於前項期限內修補者，定作人得自行修補，並
      得向承攬人請求償還修補必要之費用，民法第492 條、第
      493 條第1 項、第2 項分有明文。本件被告辯稱因原告將
      D 棟大門施作於門檔內側，造成漏水情形，經通知原告修
      繕後，原告拒絕修繕，其即僱工將該大門移至門檔外側，
      修繕費用為3 萬元等情，業經原告自陳其確將D 棟大門施
      作於門檔內側，因此造成漏水情形，經被告通知後，其拒
      絕修繕等情（見本院99年5 月5 日言詞辯論筆錄第3 頁）
      ，復有被告提出之收據為憑（見民事答辯三狀所附收據）
      ，堪信屬實，足見被告辯稱D 棟大門因施作方式不正確，
      致有漏水之瑕疵等情，應為可採；而原告雖稱其係因被告
      經理之指示，始將D 棟大門施作於門檔內側等情，然被告
      就此已表否認（見本院99年5 月5 日言詞辯論筆錄第3 頁
      ），原告復未提出證據證明其係因被告之指示，將D 棟大
      門施作於門檔內側，自難認原告上開所述為可信，由於原
      告施作之前揭工作有漏水之瑕疵，原告即負有瑕疵擔保責
      任，因原告經被告通知後仍未修補，則被告自行僱工將D
      棟大門移至門檔外側，並依上揭民法第493 條第2 項規定
      ，自保留款中扣除修補費用3 萬元，即屬有據。再者，被
      告所稱原告提供之E 棟大門為空心門，且門面出現凹陷及
      噴漆情形，其僱工修繕之費用為3 萬元等情，業經被告提
      出照片及請款單為證（見民事答辯三狀所附E 棟大門照片
      及請款單），固堪認屬實，惟兩造簽訂之工程合約書第12
      條約定原告應於施工材料進場前，通知被告進行材料驗收
      ，若材料不符約定，被告得退回全部材料，且原告於工程
      完工後，亦應報由被告進行工程驗收，此有工程合約書附
      卷可參，是若原告提供為空心門之E 棟大門不符兩造之約
      定，則當被告於施工前，依上開契約第12條約定，進行材
      料驗收時，應得即時查知上情，並要求原告更換材料，當
      無任由原告繼續以此不符合約定之門扇，繼續施作之理，
      且原告陳稱本件工程已於97年1 、2 月完成驗收等情（見
      本院99年5 月5 日言詞辯論筆錄第3 頁），被告復未就此
      表示異議，堪認原告提供之E 棟大門雖屬空心門，然應符
      合兩造之約定，而空心門與實心門耐受外力碰撞之程度本
      即有別，原告既已提供合於約定之門扇，並施作完畢，通
      過工程驗收，自難認有何不當之處，至於原告施作E 棟大
      門完成並通過驗收後，因外力撞擊造成門面凹陷，即難認
      屬工作之瑕疵；另被告指稱E 棟大門遭噴漆，其亦僱工清
      除等情，然此係因被告指示原告於全部工程完工前，提前
      拆除大門保護膜所致，自難認屬工作本身之瑕疵，業如前
      述，是被告辯稱因修繕E 棟大門門面凹陷及噴漆情形而支
      出之費用3 萬元，應由原告負擔，並自保留款扣除此項費
      用等情，即非有理。又被告表示其同意給付保留款4 萬元
      予原告等情，故原告請求被告給付保留款7 萬元一節，應
      予准許。
（七）綜上，原告依據承攬之法律關係，請求被告給付報酬23萬
      8,845 元【計算式：1 萬8,630 元（C 棟大門部分）＋7
      萬6,410 元（D 棟大門部分）＋2 萬5,000 元（E 棟開孔
      部分）＋6,000 元（D 棟門檻部分）＋1 萬5,190 元（鍛
      造小門部分）＋2 萬4,115 元（鍛造欄杆部分）＋3,500
      元（E 棟扣款部分）＋7 萬元（保留款部分）＝23萬
      8,845 元】，為有理由，應予准許；逾此部分之請求，為
      無理由，應予駁回。
五、本件係關於財產權之訴訟，標的金額在50萬元以下，適用簡
    易訴訟程序，就被告敗訴部分，依民事訴訟法第389 條第1
    項第3 款規定，本院應依職權宣告假執行，併依同法第392
    條第2 項規定，依職權宣告被告預供擔保後，得免為假執行
    。
六、訴訟費用負擔之依據：民事訴訟法第79條。
中    華    民    國    99    年    6     月    15    日
                  基隆簡易庭法  官  邰婉玲
以上正本係照原本作成。
如對本判決上訴，須於判決送達後20日內，向本院提出上訴狀。
中    華    民    國    99    年    6     月    15    日
                            書記官  王毓嫻

司法院資訊處製作；財團法人民間司法改革基金會備份。
